ACORDAO-COMPLETO-2424734

ACÓRDÃO 9270/2020 ATA 30/2020 - SEGUNDA CÂMARA

VISTOS, relatados e discutidos estes autos de pensões militares concedidas pelo Comando da Aeronáutica às beneficiárias acima indicadas;
	ACORDAM os Ministros do Tribunal de Contas da União, reunidos em sessão da 2ª Câmara, diante das razões expostas pelo Relator, com fundamento no art. 71, inciso III, da Constituição Federal e nos arts. 1º, inciso V, 39, inciso II, e 45 da Lei 8.443/1992, em:
	9.1. considerar ilegais os atos de concessão das pensões instituídas por Jovaldo Lima de Freitas, José Almir da Silva Araujo, João Alberto Otaran Mota e Silvio de Souza Filho, recusando os respectivos registros;
	9.2. considerar legais e conceder o registro aos demais atos presentes nestes autos;
	9.3. dispensar o ressarcimento das quantias indevidamente recebidas, em boa-fé pelas interessadas Francinete Souza de Freitas, Regina Celia da Silva Araujo, Ruth Lea da Silva Araujo Gomes, Valdira Gomes Mota, Loevani Clair Parlow Ritter e Silvia de Almeida Souza, consoante o Enunciado 106 da Súmula de Jurisprudência deste Tribunal;
	9.4. determinar ao Comando da Aeronáutica que:
	9.4.1. faça cessar, no prazo de 15 (quinze) dias, contado a partir da ciência desta deliberação, os pagamentos decorrentes dos atos impugnados, sob pena de responsabilidade solidária da autoridade administrativa omissa, consoante disposto nos arts. 71, inciso IX, da Constituição Federal, e 262 do Regimento Interno desta Corte;
	9.4.2. emita, no prazo de 30 (trinta) dias, novos atos de concessão das pensões instituídas por Jovaldo Lima de Freitas, José Almir da Silva Araujo, João Alberto Otaran Mota e Silvio de Souza Filho, com fulcro no art. 19, § 3º, da Instrução Normativa 78/2018, escoimados da irregularidade verificada;
	9.4.3. comunique as interessadas identificadas no subitem 9.3 sobre o teor desta decisão, alertando-as de que o efeito suspensivo proveniente da interposição de eventuais recursos não as eximirá da obrigação de devolverem os valores percebidos indevidamente após a notificação do presente acórdão, caso os recursos não sejam providos;
	9.5. determinar à Secretaria de Fiscalização de Pessoal que monitore o cumprimento das medidas indicadas no subitem 9.4, representando a este Tribunal, caso necessário.

Atos de pensão militar, submetidos, para fins de registro, à apreciação do Tribunal de Contas da União (TCU), de acordo com o art. 71, inciso III, da Constituição Federal. Os atos foram cadastrados e disponibilizados ao TCU por intermédio do Sistema de Apreciação e Registro de Atos de Admissão e Concessões (e-Pessoal), na forma do art. 2º, caput e incisos I a IV, e art. 4º, caput, da Instrução Normativa TCU 78/2018

Segunda Câmara

Ministério da Defesa - Comando da Aeronáutica.

3. Interessados/Responsáveis:
3.1. Interessados: Alex Taraziuk Nicodemos (XXX.411.314-XX); Alice Taraziuk Nicodemos (XXX.467.834-XX); Aline Taraziuk Nicodemos (XXX.232.374-XX); Andrielly Rodrigues Thies (XXX.233.980-XX); Eleni Zimmermann (XXX.972.470-XX); Francinete Souza de Freitas (XXX.514.388-XX); Gabriela Barbosa de Oliveira Silva (XXX.212.544-XX); Helk Rosa Jungles (XXX.673.147-XX); Irene Maria Silva (XXX.110.184-XX); Jucineide Oliveira da Silva Nicodemos (XXX.270.824-XX); Karla Isaura Barbosa de Oliveira (XXX.573.314-XX); Leia Rosa Jungles Sued (XXX.673.077-XX); Loevani Clair Parlow Ritter (XXX.884.040-XX); Maria Cristina Marques Taraziuk (XXX.667.624-XX); Nelma Maria de Araujo Sena (XXX.105.704-XX); Nilza Helena Cruz Viegas (XXX.573.520-XX); Regina Celia da Silva Araujo (XXX.726.757-XX); Ruth Lea Santos Lima (XXX.302.357-XX); Ruth Lea da Silva Araujo Gomes (XXX.253.642-XX); Silvia de Almeida e Souza (XXX.298.447-XX); Valdira Gomes Mota (XXX.986.220-XX).

13.1. Ministros presentes: Ana Arraes (Presidente), Augusto Nardes, Aroldo Cedraz (Relator) e Raimundo Carreiro.
13.2. Ministros-Substitutos presentes: Marcos Bemquerer Costa e André Luís de Carvalho.

ACORDAO-COMPLETO-2481613

Acórdão 8312/2021 - Segunda Câmara

ACORDAO-COMPLETO-2437721

Acórdão 13277/2020 - Segunda Câmara

AROLDO CEDRAZ

Transcrevo, a seguir, a instrução subscrita por Auditor Federal da Sefip (peça 28) , a qual contou com a anuência do corpo diretivo daquela unidade especializada (peça 29) :
"INTRODUÇÃO
Trata-se de atos de pensão militar, submetidos, para fins de registro, à apreciação do Tribunal de Contas da União (TCU) , de acordo com o art. 71, inciso III, da Constituição Federal. Os atos foram cadastrados e disponibilizados ao TCU por intermédio do Sistema de Apreciação e Registro de Atos de Admissão e Concessões (e-Pessoal) , na forma do art. 2º, caput e incisos I a IV, e art. 4º, caput, da Instrução Normativa TCU 78/2018.
 O ato de nº 86294/2019 de pensão instituída por Aécio Pacheco Nicodemos saiu com proposta pela ilegalidade pela SEFIP e os demais atos de pensão pela legalidade. Frente a tal situação o Ministério Público assim se pronunciou, peça 15:
Ante o exposto, o Ministério Público de Contas sugere:
a) o retorno do processo à Secretaria de Fiscalização de Pessoal para que esclareça a proposta de ilegalidade do ato da pensão instituída por Aécio Pacheco Nicodemos (peça 4) ;
b) considerar ilegais as pensões militares instituídas por Jovaldo Lima de Freitas (peça 6) , José Almir da Silva Araujo (peça 7) , João Alberto Otaran Mota (peça 9) e por Silvio de Souza Filho (peça 10) ; e
c) considerar legais os demais atos autuados no presente processo. (Grifo nosso) 
O Ministro Relator acatou a sugestão do MP junto ao TCU e determinou o retorno dos atos à Sefip para reanálise, peça 16.
EXAME TÉCNICO
Procedimentos aplicados
 Os procedimentos para exame, apreciação e registro de atos de pessoal encontram-se estabelecidos na Instrução Normativa TCU 78/2018 e na Resolução TCU 206/2007. Essas normas dispõem, em seus arts. 4º, § 2º, e 3º, § 3º, respectivamente, que os atos de pessoal disponibilizados por meio do e-Pessoal devem ser submetidos à crítica automatizada do próprio sistema, com base em parâmetros predefinidos.
Relativamente aos atos de admissão e concessão de aposentadoria, pensão e reforma, as rotinas de crítica das informações cadastradas nos sistemas informatizados de coleta de atos foram elaboradas e validadas levando-se em conta as peculiaridades desses atos. Os itens de verificação do sistema compreendem prazos e fundamentos legais, assim como eventuais ocorrências de acumulação. Tratam-se de verificações mais abrangentes, minuciosas e precisas do que aquelas que podem ser realizadas por mãos humanas, proporcionando um nível de segurança ainda maior.
As críticas aplicadas aos atos encontram-se discriminadas na opção Crítica do Sistema e-Pessoal.
Além da crítica automatizada, há verificação humana adicional no caso de haver alertas do sistema ou informações não formatadas, como esclarecimentos do gestor ou do controle interno.
As críticas também consideram os registros do Sistema Integrado de Administração de Recursos Humanos (Siape) . O Siape disponibiliza informações atualizadas sobre as parcelas que integram os proventos, diferentemente, portanto, do Sisac, que informa as parcelas no momento do registro do ato. 
No que se refere ao ato nº 86294/2019 que tem como instituidor o Sr. Aécio Pacheco Nicodemos, CPF XXX.002.154-XX, e como beneficiárias sua viúva e 02 ex-esposas pensionadas, estas amparadas por decisão judicial, não se constatou qualquer óbice para que o ato receba a chancela pela legalidade. 
No ato nº 86835/2019 que tem como instituidor o Sr. Jovaldo Lima de Freitas verificou-se que este era suboficial na ativa, passando para reserva com proventos de suboficial foi reformado inicialmente em 15/08/2008 por limite de idade ao 56 anos conforme letra d do art. 106 da lei nº 6880/80, reforma esta não enviada ao TCU e posteriormente foi reformado por incapacidade/invalidez, momento em que irregularmente teve os proventos majorados para o posto de 1º tenente, situação em desacordo com o Acórdão 2225/2019-TCU-Primeira Câmara. Ao falecer em 04/06/2018, constituiu pensão militar com base no posto de 1º Tenente, uma vez que não contribuiu para um posto acima para fins de pensão. Logo, a pensão militar deve ter os proventos calculados com base na graduação de suboficial, devendo esta receber a chancela pela ilegalidade.
No ato nº 88457/2019, que tem como instituidor o Sr. José Almir da Silva Araújo verificou-se que este era 1º Sargento na ativa, passando para reserva com proventos de suboficial foi reformado inicialmente em 14/03/95 (TC-Processo 006.011/2016-0, prejudicado por perda de objeto) e posteriormente, em 21/11/07, foi reformado por incapacidade/invalidez (TC-Processo 006.011/2016-0, ato prejudicado por perda de objeto) , momento em que irregularmente teve os proventos majorados para o posto de 2º tenente, situação em desacordo com o Acórdão 2225/2019-TCU-Primeira Câmara. Ao falecer em 05/12/2010, constituiu pensão militar com base no posto de 2º Tenente, uma vez que não contribuiu para um posto acima para fins de pensão. Logo, a pensão militar deve ter os proventos calculados com base na graduação de suboficial, devendo esta receber a chancela pela ilegalidade. 
No ato nº 93414/2019, que tem como instituidor o Sr. João Alberto Otaran Mota, verificou-se que este era suboficial na ativa, passando para reserva com proventos de 1º tenente em 20/06/2012. No ano de 2014 foi reformado inicialmente por incapacidade/invalidez. Ao falecer em 08/07/2016, constituiu pensão militar com base no posto de 1º Tenente, uma vez que não contribuiu para um posto acima para fins de pensão.
No ato em tela, verifica-se que não há irregularidade em tal concessão uma vez que conforme informado no ato de pensão em estudo, a reforma inicial do instituidor foi por incapacidade/invalidez com base na letra a) do §2º do artigo 110 da lei nº 6880/80, devendo esta receber a chancela pela legalidade, não caracterizando afronta ao Acórdão 2225/2019-TCU-Plenário. 
No ato nº 93464/2019, que tem como instituidor o Sr. Silvio de Souza Filho, verificou-se que este era suboficial na ativa, passando para reserva com proventos de suboficial em 16/04/2003. Em 07/10/2011 foi reformado inicialmente por incapacidade/invalidez. Ao falecer em 27/06/2016, constituiu pensão militar com base no posto de 1º Tenente, uma vez que não contribuiu para um posto acima para fins de pensão.
No ato em tela, verifica-se que não há irregularidade em tal concessão uma vez que conforme informado no ato a reforma inicial do instituidor foi por incapacidade/invalidez com base na letra a) do §2º do artigo 110 da lei nº 6880/80, devendo esta receber a chancela pela legalidade, não caracterizando afronta ao Acórdão 2225/2019-TCU-Plenário.
CONCLUSÃO
A abrangência e a profundidade das verificações levadas a efeito fundamentam convicção de ilegalidade dos atos nº 86835/2019 e 88457/2019 e que tem como instituidores os Srs. Jovaldo Lima de Freitas e José Almir da Silva Araújo. Quanto aos demais atos do processo, cabe proposta no sentido de que sejam considerados legais, promovendo-lhes os registros.
PROPOSTA DE ENCAMINHAMENTO
Ante o exposto, com fundamento nos arts. 71, inciso III, da Constituição Federal, 1o, inciso V, e 39, inciso II, da Lei 8.443/1992 e 260, § 1º e 5º, do Regimento Interno do Tribunal de Contas da União, bem como art. 7º, § 3º da IN 78/2018, propõe-se:
a) considerar legais e conceder o registro dos atos do presente processo com exceção aos atos apresentados na letra b) a seguir: 
b) considerar ilegais os atos nº 86835/2019 e 88457/2019, que tem como instituidores os Srs. Jovaldo Lima de Freitas e José Almir da Silva Araújo, respectivamente, uma vez que a reforma por incapacidade dos instituidores majorou indevidamente as pensões militares em estudo no presente processo, contrariando o Acórdão nº 2.225/19-TCU-Plenário.
c) determinar ao Comando da Aeronáutica que:
c.1) no prazo de 15 (quinze) dias, a contar da ciência desta Deliberação, abstenha-se de realizar pagamentos decorrentes do ato impugnado, sujeitando-se a autoridade administrativa omissa à responsabilidade solidária, nos termos do art. 262, caput, do Regimento Interno/TCU;
c.2) dê ciência, no prazo de 15 (quinze) dias, a contar do recebimento da notificação deste Acórdão, à beneficiária, encaminhando a este Tribunal, no prazo de 30 (trinta dias) , comprovante da referida ciência;
c.3) alerte aos beneficiários que o efeito suspensivo proveniente da interposição de possíveis recursos perante o TCU não as exime da devolução dos valores percebidos indevidamente após a respectiva notificação, caso os recursos não sejam providos;
c.4) proceda a regularização do posto/graduação que serve de base para o cálculo dos proventos de pensão militar nos atos apreciados pela ilegalidade;
d) esclarecer à unidade de origem, com supedâneo no art. 262, § 2º, do Regimento Interno, que a concessão considerada ilegal poderá prosperar mediante a emissão e o encaminhamento a este Tribunal de novo ato concessório, escoimado das irregularidades apontadas nestes autos; e
e) determinar à Secretaria de Fiscalização de Pessoal que monitore o cumprimento das medidas indicada nos subitens c.4) e d) supra, representando a este Tribunal, caso necessário."
2.	Discordando parcialmente, o Ministério Público junto ao TCU lançou o seguinte parecer aos autos (peça 30) :
"A Secretaria de Fiscalização de Pessoal manifestou-se pela ilegalidade dos atos de Jovaldo Lima de Freitas (peça 6) e de José Almir da Silva Araujo (peça 7) , por estarem em desacordo com o entendimento firmado pelo Acórdão 2225/2019-TCU-Plenário, e pela legalidade das demais concessões.
A unidade técnica entende que os atos de João Alberto Otaran Mota (peça 9) e de Silvio de Souza Filho (peça 10) não apresentam a irregularidade dos demais casos reputados por ilegais, pelo fato de suas reformas iniciais terem sido motivadas por invalidez, atraindo a incidência do art. 110, § 2º, da Lei 6.880/1980.
Existem dois tipos de atos de reforma: inicial e alteração. O formulário do e-Pessoal contém apenas a data da reforma inicial, não dispondo de campos específicos para informar as datas das eventuais modificações.
Por outro lado, quanto ao fundamento legal, observa-se que não é informado o fundamento da reforma inicial, mas somente aquele existente por ocasião do óbito do instituidor, que pode ser decorrente de uma alteração, conforme expressa indicação no campo do formulário: 'Fundamento constitucional/legal da reforma (NA DATA DO ÓBITO) '
Nos casos em apreço, os militares foram reformados por terem atingido a idade limite de 56 anos para permanência na reserva, conforme as suas graduações:
	Militar
	Graduação
	Data de Nascimento
	Reforma Inicial
	Idade na Reforma
	Data do óbito

	João Alberto Otaran Mota
	Suboficial
	10/5/1958
	10/5/2014
	56 anos
	8/7/2016

	Silvio de Souza Filho
	Suboficial
	7/10/1955
	7/10/2011
	56 anos
	27/6/2016

Tendo em vista que as reformas iniciais se deram pelo atingimento da idade limite, a condição de invalidez dos instituidores foi adquirida após estarem reformados.
Ante o exposto, o Ministério Público de Contas, conforme os fundamentos aduzidos no parecer de peça 15, manifesta-se pela ilegalidade das pensões militares instituídas por Jovaldo Lima de Freitas (peça 6) , José Almir da Silva Araujo (peça 7) , João Alberto Otaran Mota (peça 9) e por Silvio de Souza Filho (peça 10) ; e pela legalidade dos demais atos autuados no presente processo."
	É o Relatório.

não há.

Procurador Júlio Marcelo de Oliveira.

PESSOAL. PENSÃO MILITAR. ATRIBUIÇÃO, NA PENSÃO, DE VANTAGEM PREVISTA NO ART. 110 DA LEI 6.880/1980 CONCEDIDA APÓS A REFORMA AOS INSTITUIDORES. ILEGALIDADE DAS PENSÕES POR ELES INSTITUÍDAS, COM NEGATIVA DE REGISTRO. LEGALIDADE DOS DEMAIS ATOS. DETERMINAÇÕES.

PENSÃO MILITAR (PMIL)

Secretaria de Fiscalização de Pessoal (Sefip).

Aprecia-se nesta oportunidade processo com atos de pensões militares concedidas pelo Comando da Aeronáutica aos beneficiários (as) Alex Taraziuk Nicodemos, Alice Taraziuk Nicodemos, Aline Taraziuk Nicodemos, Andrielly Rodrigues Thies, Eleni Zimmermann, Francinete Souza de Freitas, Gabriela Barbosa de Oliveira Silva, Helk Rosa Jungles, Irene Maria Silva, Jucineide Oliveira da Silva Nicodemos, Karla Isaura Barbosa de Oliveira, Leia Rosa Jungles Sued, Loevani Clair Parlow Ritter, Maria Cristina Marques Taraziuk, Nelma Maria de Araujo Sena, Nilza Helena Cruz Viegas, Regina Celia da Silva Araujo, Ruth Lea Santos Lima, Ruth Lea da Silva Araujo Gomes, Silvia de Almeida e Souza e Valdira Gomes Mota, com pareceres pela legalidade emitidos pelo controle interno.
A unidade técnica propôs que os atos de Jovaldo Lima de Freitas (peça 6) e de José Almir da Silva Araujo (peça 7) fossem julgados pela ilegalidade, por estarem em desacordo com o entendimento firmado pelo Acórdão 2225/2019-TCU-Plenário, e pela legalidade das demais concessões.
O Parquet especial diverge parcialmente, apontando que os atos instituídos pelos militares João Alberto Otaran Mota (peça 9) e Silvio de Souza Filho (peça 10) , apesar do julgamento pela legalidade proposto pela Sefip, merece um exame mais atento.
Ocorre que não é informado, nos autos, o fundamento da reforma inicial, mas somente aquele existente na data do óbito do instituidor, que pode ser decorrente de uma alteração. Destaco a oportuna ponderação feita pelo e. Procurador Júlio Marcelo de Oliveira:
"Nos casos em apreço, os militares foram reformados por terem atingido a idade limite de 56 anos para permanência na reserva, conforme as suas graduações:
	Militar
	Graduação
	Data de Nascimento
	Reforma Inicial
	Idade na Reforma
	Data do óbito

	João Alberto Otaran Mota
	Suboficial
	10/5/1958
	10/5/2014
	56 anos
	8/7/2016

	Silvio de Souza Filho
	Suboficial
	7/10/1955
	7/10/2011
	56 anos
	27/6/2016

Tendo em vista que as reformas iniciais se deram pelo atingimento da idade limite, a condição de invalidez dos instituidores foi adquirida após estarem reformados."
Diante do fato de que a reforma se deu no exato dia em que os instituidores completaram 56 anos, pode-se concluir que não havia invalidez na referida data, sendo esse um status adquirido após o término do serviço ativo. Dessa forma, anuo ao entendimento do Ministério Público junto ao TCU de que, além dos Srs. Jovaldo Lima de Freitas e José Almir da Silva Araujo, apontados inicialmente pela Sefip, também os Srs. João Alberto Otaran Mota e Silvio de Souza Filho receberam a vantagem estabelecida no art. 110 da Lei 6.880/1980, após estarem reformados. 
Quanto aos demais atos, o MPTCU acompanha as conclusões da Sefip pugnando pela legalidade deles.
De fato, ao analisar o caput do art. 110 da Lei 6.880/1980, com a redação dada pela Lei 7.580/1986, percebe-se que este dispõe expressamente que a melhoria de remuneração se aplica somente aos militares da ativa ou da reserva remunerada e deve ser calculada sempre com base no soldo correspondente ao grau hierárquico que o militar possuía na ativa.
Embora este Tribunal tenha adotado entendimento diverso acerca da matéria em alguns casos no passado, cabe ressaltar que por meio do Acórdão 2225/2019-TCU-Plenário, relatado pelo Ministro Benjamin Zymler, pacificou-se o entendimento no sentido de que a melhoria prevista no referido dispositivo não se aplica ao militar que já se encontra reformado no momento da invalidez.
Tal exegese alinhou o entendimento desta Corte com a jurisprudência do Superior Tribunal de Justiça acerca da matéria, proferida nos autos do Recurso Especial 1.784.347/RS, relatado pelo Ministro Herman Benjamin.
Assim, considerando que os instituidores das pensões militares, indicados no item 5 acima, já se encontravam reformados quando foram acometidos da invalidez permanente, a pensão concedida às suas respectivas beneficiárias não possui amparo legal ou jurisprudencial, o que enseja o julgamento pela ilegalidade dos atos.
Importante destacar que os atos em questão foram disponibilizados ao Tribunal há menos de 5 (cinco) anos. Assim, prescindem da necessidade de oitiva das interessadas para conceder-lhes a oportunidade do contraditório e da ampla defesa, nos termos do estabelecido no Acórdão 587/2011-TCU-Plenário.
Por fim, em conformidade com o art. 262 do Regimento Interno deste Tribunal, impende determinar ao órgão de origem que faça cessar os pagamentos decorrentes dos atos ora impugnados, sob pena de responsabilidade solidária da autoridade administrativa omissa.
	Em face do exposto, VOTO para que o Tribunal adote a minuta de Acórdão que ora submeto à apreciação deste Colegiado.
TCU, Sala das Sessões Ministro Luciano Brandão Alves de Souza, em 1 de setembro de 2020.
AROLDO CEDRAZ 
Relator